【裁判字號】    97,上訴,2765
【裁判日期】    980217
【裁判案由】    搶奪等
【裁判全文】
臺灣高等法院臺中分院刑事判決        97年度上訴字第2765號
上  訴  人  臺灣臺中地方法院檢察署檢察官
被      告  乙○○
選任辯護人  詹漢山  律師
            謝英吉  律師
上列上訴人因被告搶奪等案件，不服臺灣臺中地方法院97年度訴
字第2159號中華民國97年9月18日第一審判決（起訴案號：臺灣
臺中地方法院檢察署96年度偵字第25329號），提起上訴，本院
判決如下：
    主  文
上訴駁回。
    理  由
一、公訴意旨略以：被告乙○○與告訴人李魁煙（嗣於民國96年
    6月26日死亡）間因有債務糾紛，竟夥同真實姓名年籍均不
    詳之成年男子5、6名，共同基於為自己不法所有及傷害、毀
    損之犯意聯絡，於96年4月27日21時許，自臺中市○○路與
    梅川東路口，駕車跟隨告訴人李魁煙所駕駛之車牌號碼9067
    -FY號自小客車，嗣行至臺中市○○路○段86號前，攔截告訴
    人李魁煙所駕駛之前開自小客車，並下車分持木棍敲擊該車
    左側車窗玻璃，致造成車窗玻璃碎裂損壞之結果，且強拉告
    訴人李魁煙下車，並毆打告訴人李魁煙，且趁與告訴人李魁
    煙拉扯而其不及防備之際，搶奪告訴人李魁煙置於上衣左口
    袋內，面額為新臺幣（下同）100萬元之支票1張（下稱上開
    支票）後離去，嗣經告訴人李魁煙自行掙脫，前往立人派出
    所報警而查獲上情。因認被告乙○○涉有刑法第277條第1項
    傷害、第326條第1項加重搶奪及第354條毀損等罪嫌，其所
    犯上開3罪間犯意各別、罪名有異，應分論併罰云云。
二、按犯罪事實應依證據認定之，無證據不得認定犯罪事實；又
    不能證明被告犯罪者，應諭知無罪之判決，刑事訴訟法第15
    4條第2項、第301條第1項前段分別定有明文。次按事實之認
    定，應憑證據，如未能發現相當證據，或證據不足以證明，
    自不能以推測或擬制之方法以為裁判基礎；又認定不利於被
    告之事實，須依積極證據，苟積極證據不足為不利於被告事
    實之認定時，即應為有利於被告之認定，更不必有何有利之
    證據；另告訴人之指訴係以使被告受刑；事訴追為目的，是
    其陳述是否與事實相符，仍應調查其他證據以資審認（最高
    法院30年上字第816號、40年臺上字第86號、52年度台上字
    第1300號等判例參照）。又刑事訴訟法第161條已於91年2月
    8日修正公布，其第1項規定：檢察官就被告犯罪事實，應負
    舉證責任，並指出證明之方法。因此，檢察官對於起訴之犯
    罪事實，應負提出證據及說服之實質舉證責任。倘其所提出
    之證據，不足為被告有罪之積極證明，或其指出證明之方法
    ，無從說服法院以形成被告有罪之心證，基於無罪推定之原
    則，自應為被告無罪判決之諭知（最高法院92年臺上字第12
    8號判例參照）。
三、查本件公訴人認被告乙○○涉犯刑法第277條第1項傷害、第
    326條第1項加重搶奪及第354條毀損等罪嫌，無非係以：(一)
    告訴人李魁煙於警詢之指訴及死亡登記申請書：證明本件全
    部犯罪事實及告訴人李魁煙業於96年6月26日死亡，故於偵
    查中無法傳訊；(二)被告乙○○於警、偵訊之供述及被告乙○○使用之門號0000000000號行動電話雙向通聯紀錄：證明被
    告乙○○於案發時間確實出現在案發地點，且被告乙○○辯
    稱當天始駕車自屏東北上一節要與通聯紀錄不符，顯見被告
    所辯不足採信；(三)證人戊○○於偵查中之證述、購買土地協
    議書及系爭支票影本：證明證人戊○○於案發當日上午與告
    訴人李魁煙見面時，有交付系爭支票予告訴人李魁煙收受之
    事實；(四)驗傷診斷書：證明告訴人李魁煙有受傷之事實；(五)
    現場照片：證明告訴人李魁煙所駕駛之自小客車遭受毀損之
    情形等為其論據。
四、訊據被告乙○○固坦承其與告訴人李魁煙間有債務糾紛，及
    其於案發時間有駕車行經案發地點，且目睹告訴人李魁煙亦
    駕車行經該處等事實不諱，惟矢口否認有傷害、加重搶奪及
    毀損等犯行，辯稱：伊於案發當天駕車行經案發地點，雖有
    看到告訴人李魁煙之車輛，但伊不知車內為何人，當時伊只
    想知道告訴人住何處？為何沒有跟伊聯絡？但伊並未攔截告
    訴人。在告訴人停車後未幾，忽然就有幾個人出現靠近告訴
    人之車，之後便發生拉扯，其中有人向伊表示：「小姐沒有
    妳的事」等語，要伊離開，伊便離開現場。伊並未夥同5、6
    名成年男子分持木棍敲擊告訴人自小客車之左側車窗玻璃，
    強拉告訴人下車，並毆打告訴人，及趁與告訴人拉扯而其不
    及防備之際，搶奪告訴人置於上衣左口袋內之上開支票云云
    。
五、經查：
  (一)被告以外之人於審判中死亡，其於檢察事務官、司法警察官
    或司法警察調查中所為之陳述，經證明具有可信之特別情況
    ，且為證明犯罪事實之存否所必要者，得為證據，刑事訴訟
    法第159條之3第1款定有明文；蓋被告以外之人於檢察事務
    官、司法警察（官）調查中之陳述（含言詞陳述及書面陳述
    ），性質上屬傳聞證據，且一般而言，其等多未作具結，所
    為之供述，得否引為證據，素有爭議，惟依刑事訴訟法第22
    8條第2項及法院組織法第66條之3第1項第2款之規定，檢察
    事務官有調查犯罪及蒐集證據與詢問告訴人、告發人、被告
    、證人或鑑定人之權限，又刑事訴訟法第229條至第231 條
    之1亦規定司法警察官、司法警察具有調查犯罪嫌疑人犯罪
    情形及蒐集證據等職權，若其等所作之筆錄毫無例外地全無
    證據能力，當非所宜；再者，如被告以外之人於檢察事務官
    、司法警察（官）調查中之陳述，係在可信之特別情況下所
    為，且為證明犯罪事實之存否所必要，而於審判程序中，發
    生事實上無從為直接審理之原因時，仍不承認該陳述之證據
    適格，即有違背實體真實發見之訴訟目的；是為補救採納傳
    聞法則，實務上所可能發生蒐證困難之問題，爰參考日本刑
    事訴訟法第321條第1項第3款之立法例，增訂刑事訴訟法第
    159條之3，承認該等審判外之陳述，得採為證據（該條立法
    理由參照）。而所謂「可信性之情況保證」，係指陳述人在
    為該陳述時之「外部情況」足以令人相信該陳述是虛偽的危
    險性不高者而言，即係指其陳述經過因未受到其他外力之影
    響而可信而言，並非指該陳述「內容」的可信度（證明力）
    很高，是陳述人陳述時之「外部情況」是否具有可信性，必
    須綜合陳述作成之原委、經過及陳述人陳述內容之邏輯性與
    連貫性等，以資綜合判斷陳述人於陳述當時，有無受有不當
    外力影響其陳述之任意性。查本件告訴人於本案繫屬前之96
    年6月26日業已死亡，有死亡登記申請書在卷可按，是本院
    審理時顯然已無法對告訴人為直接審理甚明，而依據證人丁○○（即製作告訴人警詢筆錄之員警）於原審審理時具結證
    述內容可知（見原審卷第44至46頁），證人丁○○係因執行
    備勤勤務時接獲本案報案，告訴人於製作該份警詢筆錄當時
    ，係自行主動前往警局報案並接受調查，陳述當時雖情緒頗
    為激動，但精神狀態良好，且無第3人在場干涉陳述過程，
    而告訴人當時所指述情節，亦與員警前往案發現場所見其自
    小客車受有毀損之狀況及告訴人身體上之傷勢相符，準此，
    堪認告訴人於警詢所為之陳述經過，應無受有不當外力影響
    致影響其陳述任意性之可能，是告訴人於警詢之陳述，應認
    符合刑事訴訟法第159條之3第1款所規定之情形，而具有證
    據能力。被告辯稱告訴人於警詢時所為之陳述，並無證據能
    力，尚有誤會，合先說明。
  (二)又告訴人於上開時、地確遭人以不詳方法毆傷並毀損其所駕
    駛上開自小客車之左側車窗玻璃致損壞等事實，有告訴人於
    警詢之指述、證人戊○○於偵訊之證述、證人丁○○於原審
    審理時之證述、驗傷診斷書及現場照片等在卷可按，是本件
    應進一步釐清者，即為：1.本案被告與該等下手實施傷害及
    毀損犯行之人間，就上開傷害及毀損犯行有無犯意聯絡及行
    為分擔；2.告訴人所述上開支票亦遭同夥人搶奪乙事是否屬
    實，若確有此事，則被告與該等下手搶奪支票之人，就該搶
    奪犯行有無犯意聯絡及行為分擔。本院查：告訴人李魁煙
    於警詢時雖陳稱：「... 我停車打電話時，忽然遭兩部自小
    客車前後夾擊，有男子下車以徒手用力拍打前擋風玻璃，要
    我下車，我不願意下車後，又下來5、6人，就以木棍敲破駕
    駛座及左後座玻璃，還有下手阻止我繼續通電話，並動手往
    我胸口打，其中有1位女子是我認識的乙○○... 」等語（
    見警卷第10頁）。然查證人丁○○於原審審理時具結後證稱
    ：「（問：李魁煙當時有無具體表示乙○○如何與其餘5、6
    名男子共同加害他？）我記憶中是記得李魁煙是說乙○○在
    旁觀看。（問：警方是否有跟李魁煙確認若乙○○僅在旁觀
    看，為何會認為乙○○也是共同加害者？）李魁煙是向警方
    說這些人是乙○○帶來的。」等語（見原審卷第46頁），是
    綜合上開告訴人李魁煙於警詢之指述及證人丁○○於原審審
    理時之證述，尚無從明確得悉被告有向其餘在場之人指認告
    訴人之身分及聯絡指揮其餘在場之人對告訴人為傷害及毀損
    之犯行或親自參與傷害、毀損犯行之行為分擔等情節，是被
    告與該等實際下手為傷害、毀損犯行之5、6名成年男子間，
    究竟有何共同傷害、毀損之犯意聯絡及行為分擔，尚非明確
    ，無法證明。其次，告訴人於警詢時，經員警播放案發現場
    附近監視錄影器所拍攝車輛行經畫面後，曾明確指稱其中車
    牌號碼為「8785-HW」、「5878-EP」、「CM-5 307」等3輛
    自小客車即為夾擊告訴人之車輛（詳見警卷第13 頁告訴人
    之警詢筆錄、警卷第16至17頁錄影翻拍照片；原審卷第45頁
    背面、第46頁背面證人丁○○之證述），然經檢察官查證結
    果，發現其中僅車牌號碼「CM-5 307」之自小客車為被告所
    駕駛，至駕駛車牌號碼為「8785-HW」、「5878-EP 」自小
    客車之車主謝淑茹、楊紫嫻等人，則分別係因接送小孩及在
    住處附近購物等原因，而於案發當時行經該路段，且告訴人
    之妻甲○○於偵查中亦到庭證稱並不認識謝淑茹、楊紫嫻2
    人，素無糾葛，且謝淑茹、楊紫嫻2人業經檢察官處分不起
    訴確定在案，亦有臺灣臺中地方法院檢察署檢察官96年度偵
    字第25329號不起訴處分書在卷可按（見偵查卷第80頁），
    足見告訴人於警詢指述當時，顯不無因正處於情緒激動之狀
    態，一時氣憤而不當誇大或過度連結、合理化其遭加害之相
    關情節之可能，是其斯時所為上開指述之憑信性，並非無疑
    。況且，告訴人於本案發生前，除與被告因債務糾紛而有民
    事、刑事案件纏訟中（見原審卷第10至17頁之本院97年度上
    易字第7號刑事判決），尚與其他債權人有多件返還借款、
    給付票款之民事訴訟案件及假扣押、拍賣抵押物等民事執行
    案件於原審法院繫屬中（見原審卷第52-1至52-2頁之原審案
    件繫屬查詢清單），足見告訴人對外債務糾紛龐雜，非僅被
    告一項，是告訴人指其與被告間之債務糾紛為被告犯案之動
    機，已非無疑，無法憑採。又告訴人固又指稱遭人搶奪證
    人戊○○稍早所交付之上開支票云云。然關於證人戊○○交
    付上開支票之原因究竟為何乙節，告訴人之妻甲○○於偵查
    時透過告訴代理人許桂挺律師表示：「係因證人戊○○積欠
    告訴人李魁煙款項，所以交付上開支票償債」等語（見偵卷
    第39頁），惟證人戊○○於偵查時結證稱：「告訴人李魁煙
    被打那天（96年4月27日），我在茶藝館共交付2張支票給他
    ，1張50萬元，另1張為100萬元，2張票期都一樣，我當時買
    賣土地，人家給我的價款。因為我跟告訴人李魁煙的帳一直
    會不清，我們一直有金錢往來，當時因為告訴人李魁煙有金
    錢需要，問我有沒有票，我當時有票，就讓他先拿去處理」
    等語（見偵卷第70頁至第71 頁）；而關於上開支票影本究
    竟何人提出一事，證人丁○○始終陳稱：「係案發當日陪同
    告訴人李魁煙至派出所之友人（嗣經查證為證人戊○○）提
    供」等語（見偵卷第8頁員警職務報告書及原審卷第45至46
    頁），然證人戊○○卻於偵查時明確證稱：「係告訴人李魁
    煙自己留支票影本」等語（見偵卷第71頁）；再者，證人戊○○於偵查中係證稱：上開支票係他人向伊買賣土地所支付
    之價款等語（見偵卷第70頁），惟卷附之購買土地協議書卻
    係明確記載上開支票係作為土地抵押權設定擔保之用（見偵
    卷第73至74頁）；此外，依據證人戊○○於偵訊之證述內容
    可知，案發當日證人戊○○除交付上開支票外，另同時交付
    面額50萬元之支票1張予告訴人李魁煙收受（見偵卷第70頁
    ），惟告訴人李魁煙於警詢時，卻始終未曾提及該張50萬元
    支票之事；準此，可知告訴人取得上開支票之原因究竟為何
    ？告訴人及證人戊○○所述並不一致；且究竟何人提供上開
    支票影本供警方查辦？證人戊○○及證人丁○○等2人所陳
    亦不相符。又為何該提供支票影本之人事先得以預見有保存
    支票影本以備不時之需之必要？亦有可疑，況倘若本案實施
    搶奪犯行之行為人意在獲取不法利益，為何僅搶奪部分支票
    且從未提示兌領（按上開支票迄96年12月28日尚未兌領，有
    台灣銀行鼓山分行96年12月31 日鼓山營字第0970000032號
    函1份在卷可稽），是證人戊○○陳稱其確有交付上開支票
    予告訴人李魁煙，及告訴人李魁煙指稱上開支票確有遭人搶
    奪之事，是否可採？均非無疑。至上開驗傷診斷書僅能證
    明告訴人確有受傷之事實；現場照片亦僅能證明告訴人上開
    自小客車確有遭受毀損之事實，惟均不能證明係被告所為或
    唆使他人所為。又卷附被告使用之門號0000000000號行動電
    話雙向通聯紀錄，亦僅能證明被告於案發時間確實出現在案
    發地點，並無法證明被告有為上開犯行，故均無法資為不利
    於被告之證明。據上可知，公訴人所舉之上開證據方法，
    尚不足以證明被告與該等實施傷害、毀損犯行之人間，有何
    犯意聯絡及行為分擔，亦不足以證明告訴人所指上開支票確
    有遭同夥人同時搶奪之事，且更無從證明被告與遭指述下手
    搶奪支票之人有何犯意聯絡及行為分擔可言。
  (三)綜上所述，被告為何於案發時間恰巧駕車行經案發地點，復
    恰巧目睹告訴人遭人加害之部分過程，固然可疑，且其所辯
    之事實，尚無法證明確屬實在，然本件既無積極證據足以證
    明被告確有與實施本件傷害及毀損犯行之人，有何犯意聯絡
    及行為分擔之情事，更無積極證據足以證明告訴人所指述其
    持有之上開支票遭搶奪之事屬實，尚難僅以被告有於案發時
    間出現於案發地點及被告與告訴人間前有債務糾紛等情，即
    遽行推定被告必有共同為上開傷害、毀損及加重搶奪之主觀
    犯意及客觀行為。據此，公訴人所舉之證據既不足以證明被
    告確有上開犯行，且本院復查無其他積極證據足以證明被告
    確有上開犯行，是被告之犯罪並不能證明。
六、原審調查後，認被告之犯罪並不能證明而為無罪之諭知，核
    無違誤。檢察官上訴意旨仍執前詞指摘原判決不當，並無理
    由，應予駁回。
七、據上論結，應依刑事訴訟法第368條，判決如主文。
本案經檢察官丙○○到庭執行職務。
中    華    民    國     98    年     2    月    17   日
            刑事第八庭  審判長法  官  羅  得  村
                              法  官  張  靜  琪
                              法  官  劉  榮  服
以上正本證明與原本無異。
除檢察官就加重搶奪部分得上訴外，餘均不得上訴。
如不服本判決應於收受送達後十日內向本院提出上訴書狀，其未
敘述上訴理由者，並得於提起上訴後十日內向本院補提理由書（
均須按他造當事人之人數附繕本）「切勿逕送上級法院」。
                              書記官  江  玉  萍
中    華    民    國     98    年     2    月    17   日


司法院資訊處製作；財團法人民間司法改革基金會備份。
